臺灣高等法院高雄分院刑事裁定
111年度毒抗字第35號
抗  告  人  
即  被  告  莊其宏



上列抗告人因聲請強制戒治案件，不服臺灣高雄地方法院中華民
國110年12月7日裁定（110年度毒聲字第1367號），提起抗告，
本院裁定如下：
    主  文
抗告駁回。
    理  由
一、抗告意旨略以：抗告人經戒治所僅憑資料及動態因子及靜態
    因子社會穩定度，就認定有繼續施用毒品之傾向可能性，實
    有失公允。依法務部矯正署實證之毒品犯處遇模式都顯示治
    療的重要性，更是立法的本意，而非用懲罰性的監禁，只為
    短暫阻絕戒治人再次接觸毒品，忽略了抗告人治療的權益，
    抗告人只需要一個協助治療的機會，請撤銷原裁定讓抗告人
    能重回家庭照顧年邁生病的父母云云。
二、按犯毒品危害防制條例第10條之罪者，檢察官應聲請法院裁
    定，令被告入勒戒處所觀察、勒戒，其期間不得逾2月。觀
    察、勒戒後，檢察官依據勒戒處所之陳報，認受觀察、勒戒
    人無繼續施用毒品傾向者，應即釋放，並為不起訴之處分；
    認受觀察、勒戒人有繼續施用毒品傾向者，檢察官應聲請法
    院裁定令入戒治處所強制戒治，其期間為6個月以上，至無
    繼續強制戒治之必要為止。但最長不得逾1年，毒品危害防
    制條例第20條第1項、第2項定有明文。是檢察官依據勒戒處
    所之陳報，認受觀察、勒戒人有繼續施用毒品傾向者，應聲
    請法院裁定令入戒治處所強制戒治，此乃戒絕毒癮之法定程
    序。次按有無繼續施用毒品傾向之評估標準，並非完全以受
    勒戒人勒戒後之結果為準，勒戒前之各種情況，仍應作為評
    估之依據。依勒戒處所評分說明手冊規定，係以前科紀錄與
    行為表現、臨床評估、社會穩定度3項合併計算分數，每一
    大項皆有靜態因子與動態因子。先以靜態因子分數評分，靜
    態因子分數總分在60分（含）以上為「有繼續施用毒品傾向
    」；60分以下，與動態因子分數相加，如果總分在60分（含
    ）以上，為「有繼續施用毒品傾向」。是受觀察、勒戒人有
    無「繼續施用毒品傾向」，係依具體個案之臨床實務及相關
    事證等情綜合判定，有其相當之專業依據及標準，且涉及專
    門醫學，又衡酌強制戒治之目的，係為協助施用毒品者戒斷
    毒品之心癮及身癮所為之一種保安處分類型，而該評估標準
    係適用於每一位受觀察、勒戒處分之人，具一致性、普遍性
    、客觀性，倘其評估由形式上觀察，無擅斷或濫權等明顯不
    當之情事，法院宜予尊重。
三、經查：
  ㈠抗告人莊其宏因施用第一級毒品、第二級毒品案件，經臺灣
    高雄地方法院以110年度毒聲字第452號裁定令入勒戒處所，
    執行觀察、勒戒。抗告人自110年10月29日起執行觀察、勒
    戒，期間經法務部○○○○○○○○附設勒戒處所於110年11月23日
    ，依修正後之「有無繼續施用毒品傾向評估標準評分說明手
    冊」、「有無繼續施用毒品傾向評估標準紀錄表」評估後，
    其綜合判斷為：
  ⒈前科紀錄與行為表現部分合計為29分：【①靜態因子分數：⑴
    毒品犯罪相關司法紀錄為「4筆」（5分/筆）計上限10分；⑵
    首次毒品犯罪年齡為「21-30歲」計5分；⑶其他犯罪相關紀
    錄為「2筆」（2分/筆）計4分；⑷入所時尿液毒品檢驗為「
    多種毒品反應」計10分。②動態因子分數：無】。以上合計
    即為29分。
  ⒉臨床評估部分合計為38分：【①靜態因子分數：⑴多重毒品濫
    用為「有，種類：海洛因、安非他命」計上限10分；⑵合法
    物質濫用為「有，種類：菸」（每種2分）計2分；⑶使用方
    式：「有注射使用」計上限10分；⑷使用年數為「超過一年
    」計上限10分。②動態因子分數：⑴精神疾病共病（含反社會
    人格）為「無」計0分；⑵臨床綜合評估（含病識感、動機、
    態度、就醫意願）為「重度」計6分】。以上合計即為38分
    。
  ⒊社會穩定度部分合計為10分：【①靜態因子分數：⑴工作為「
    無業」計5分；⑵家庭：家人藥物濫用為「無」計0分。②動態
    因子分數：家庭：⑴入所後家人是否訪視為「無」計5分；⑵
    出所後是否與家人同住為「是」計0分】。以上合計即為10
    分。
  ㈡以上⒈至⒊合計共77分，經評定為「有繼續施用毒品傾向」等
    情，有法務部○○○○○○○○110年11月30日高戒所衛字第1101001
    0860號函附有無繼續施用毒品傾向證明書及評估標準紀錄表
    附於原卷可稽，並經本院查核無誤。而上開該綜合判斷之結
    果係由法務部○○○○○○○○附設勒戒處所具相關專業知識經驗人
    士，依其本職學識，為各項評估所為之綜合判斷，核與前揭
    勒戒處所評分說明手冊之規定並無不合，所為之綜合評分係
    依抗告人在執行觀察、勒戒期間之個案臨床實務及具體事證
    ，據以判定抗告人「有繼續施用毒品傾向」，洵屬有據，由
    形式上觀察，並無擅斷或濫權等明顯不當之情事。且勒戒處
    所之組織、人員之資格及執行觀察、勒戒相關程序，暨判斷
    施用毒品者，有無繼續施用毒品傾向，均有相關法令嚴格規
    範，復經具相關專業智識經驗人士，在抗告人執行觀察、勒
    戒期間依本職學識評估之前科紀錄與行為表現、臨床評估、
    社會穩定度等項所為之綜合判斷，且有科學驗證所得之結論
    ，並非可恣意而為。是自上開評分結果觀之，抗告人確有繼
    續施用毒品之傾向，而達應施以強制戒治之標準，自有依法
    施以強制戒治以降低其再次施用毒品之危險性之必要。原審
    法院裁定令抗告人入戒治處所施以強制戒治，已綜合抗告人
    之前科紀錄、臨床評估、生活行為及戒斷情形、社會穩定度
    、家庭支持度各項評估標準，自屬適法。
四、抗告意旨雖以上詞質疑強制戒治只為監禁施用毒品者而未治
    療，然而毒品危害防制條例中關於觀察、勒戒及強制戒治之
    規定，乃係導入一療程觀念，針對受處分人將來之危險所為
    預防、矯治措施之保安處分，目的係在戒除受處分人施用毒
    品身癮及心癮之措施，以達教化與治療之目的，其立法意旨
    在幫助施用毒品者戒毒，性質非屬懲戒受處分人，抗告人只
    憑自己主觀認知，主張強制戒治並未治療而影響其權益云云
    ，自不足採。
五、綜上所述，抗告人經評定為「有繼續施用毒品傾向」後，原
    審因而依檢察官之聲請，適用毒品危害防制條例第20條第2
    項後段規定，裁定抗告人令入戒治處所施以強制戒治，其期
    間為6個月以上，至無繼續強制戒治之必要為止，但最長不
    得逾1年，經核並無不合。抗告人執上開情詞提起抗告，為
    無理由，應予駁回。
據上論結，應依刑事訴訟法第412條，裁定如主文。
中　　華　　民　　國　　111 　年　　1 　　月　　27　　日
                  刑事第九庭    審判長法  官  莊崑山
                                      法  官  惠光霞
                                      法  官  林家聖
以上正本證明與原本無異。
不得再抗告。
中　　華　　民　　國　　111 　年　　1 　　月　　27　　日
                                      書記官  王秋淑